臺灣高等法院民事判決　　　　　　　　 95年度上易字第754號
上　訴　人　勇立興業股份有限公司
法定代理人　乙○○
訴訟代理人　詹順發律師
上　訴　人　美商優比速國際股份有限公司台灣分公司
法定代理人　甲○○
訴訟代理人　黃慶源律師
　　　　　　王韋傑律師
上列當事人間請求損害賠償事件，上訴人對於中華民國95年6月
26日臺灣士林地方法院93年度訴字第299號第一審判決提起上訴
，本院於96年7月31日言詞辯論終結，判決如下：
    主  文
原判決關於命美商優比速國際股份有限公司台灣分公司給付勇立
興業股份有限公司新台幣貳拾柒萬貳仟陸佰元本息部分及該部分
假執行之宣告，暨訴訟費用負擔之裁判均廢棄。
上開廢棄部分，勇立興業股份有限公司在第一審之訴及假執行之
聲請均駁回。
勇立興業股份有限公司之上訴駁回。
第一、二審訴訟費用均由勇立興業股份有限公司負擔。
    事實及理由
一、上訴人勇立興業股份有限公司（下稱勇立公司）起訴主張：
    伊於民國92年11月18日委託對造上訴人美商優比速國際股份
    有限公司台灣分公司（下稱優比速台灣分公司）空運機器手
    臂（Brooks-PR2 Automation Inc.Producer CND Model
    #:ABM-405-1-NOZ Serial#ABM-20213，下稱出口件）至美國
    加州之101 Equipment Company（下稱美國101公司），其價
    值為美金2萬元。此出口件為重要電子儀器，因須更換θ軸
    、θ軸齒輪及定時帶，水平校正手臂銜接處，而運送至美國
    101公司維修，送修前該機器手臂並無斷離，為免出口件於
    運送途中毀損，伊於託運時以塑膠箱包裝，內部再襯以發泡
    棉保護。惟美國101公司於92年11月20日收受出口件後，發
    現以紙箱包裝，且無任何保護襯於機器周圍，致機械手臂螺
    絲斷離，機械手臂蓋掉落箱底，顯係優比速台灣分公司收受
    貨物後，擅自更換包裝所致，有重大過失。又該出口件如修
    復之，已失其精確度，且費用亦超過機器價值，故伊所受之
    損害，為其價值即美金2萬元。另伊於92年10月31日委託優
    比速台灣分公司自美國101公司運送機器手臂（Brooks-PRI
    Automation Inc.Robot Armfor AMAT Producer CVD
    Model#:ABM-405-1-CE-S293 Serial#ABM- 1011，下稱進口
    件）回台，其價值亦為美金2萬元。該進口件係伊先前送至
    美國101公司檢修，檢修項目為更換Z軸馬達、Z軸驅動皮帶
    、檢修軸承及齒輪、潤滑螺桿檢修皮帶及可靠度、再現性測
    試，該機械手臂之水平及R軸運動並無問題，且經美國101公
    司檢修完成通過測試後，始委託優比速台灣分公司運送回台
    ，其包裝亦為塑膠箱內襯以泡棉防護。然伊於92年11月14日
    收受該進口件後，將之轉交台灣積體電路股份有限公司（下
    稱台積電公司）進行測試，竟發現該機械手臂之水平及R軸
    運動發生問題，伊於92年11月22日向優比速台灣分公司反映
    貨損狀況。該進口件亦因遭優比速台灣分公司擅自更換紙箱
    致受損害，伊所受損害為該進口件之價值即美金2萬元。本
    件準據法應適用中華民國法律，就出口件部分依民法第634
    條之託運人損害賠償請求權，進口件部分除託運人損害賠償
    請求權外，如認託運人為美國101公司，依民法第269條規定
    之利益第三人契約，伊為受貨人得對優比速台灣分公司求償
    ，亦得依侵權行為損害賠償請求權求償。爰聲明請求：優比
    速台灣分公司應給付伊新台幣132萬元（即美金4萬元，以93
    年3月10日匯率1：34.075折算新台幣）及自起訴狀繕本送達
    翌日起至清償日止，按年息5％計算之利息，並願供擔保，
    請准宣告假執行。
二、上訴人優比速台灣分公司則以：系爭出口件之準據法應適用
    中華民國法，進口件之準據法應適用美國加州法。另進口件
    之託運人為美國101公司，運送人為美國UPS公司，與伊屬不
    同之公司，該進口件之運送契約與伊無涉。伊否認有更換出
    口件及進口件包裝之行為。縱認伊須負損害賠償責任，亦依
    系爭出口件、進口件託運單（UPS Waybill）背面運送契約
    之條款，以每件託運物之損害賠償不得超過美金100元，及
    依民用航空法第93條之1之規定，每公斤最高不得超過新台
    幣1,000元。又勇立公司非貨物之所有權人，貨主台積電公
    司未向勇立公司求償，亦未將損害賠償請求權讓與勇立公司
    ，勇立公司實際未受有損害，自不能請求賠償等語，資為抗
    辯。
三、原審為勇立公司一部勝訴之判決，即判令優比速台灣分公司
    應給付勇立公司新台幣272,600元（即美金8,000元）及自93
    年4月3日起至清償日止，按年息5％計算之利息，並諭知上
    開給付得假執行，另駁回勇立公司其餘之訴及假執行之聲請
    。
    勇立公司就其敗訴部分，提起上訴，聲明：(一)原判決不利之
    部分廢棄。(二)上開廢棄部分，優比速台灣分公司應再給付勇
    立公司新台幣1,047,400元及自起訴狀繕本送達翌日起至清
    償日止，按年息5％計算之利息。
    優比速台灣分公司之答辯聲明：上訴駁回，另對其敗訴部分
    ，亦提起上訴，聲明：(一)原判決不利之部分廢棄。(二)上開廢
    棄部分，勇立公司在第一審之訴及假執行之聲請均駁回。
    勇立公司則答辯聲明：上訴駁回。
四、兩造不爭執之事項如下（見本院卷第228頁正、反面）：
  (一)勇立公司於92年11月18日委託優比速台灣分公司空運出口件
    至美國101公司，INVOICE上之申報價值為美金2萬元。美國
    101公司修繕費用之報價為美金2,500元。
  (二)美國101公司於92年11月20日收受出口件後，即來函稱其打
    開包裝時發現機器手臂螺絲斷離，機械手臂蓋掉落箱底，且
    並無任何包裝物襯於機器周圍。
  (三)進口件於92年10月31日自美國運送到臺灣，其運送文件上有
    填載申報價值為美金2萬元。
  (四)勇立公司於92年11月14日收受進口件，並將該機器轉交使用
    單位即台積電公司之工程師進行測試，發現該機械手臂之水
    平及R軸運動發生問題，勇立公司於92年11月22日向優比速
    台灣分公司反映貨損狀況。該進口件先前係由勇立公司送至
    美國101公司進行檢修之機器，然送修項目為更換Z軸馬達、
    更換Z軸驅動皮帶、檢修軸承及齒輪、潤滑螺桿檢修皮帶及
    可靠度、再現性測試，並已經美國101公司檢稱出口修完成
    並通過測試後始運送回台。
五、兩造爭執之事項如下：
  (一)進口件部分之準據法應適用何國法律？
  (二)出口件、進口件之運送契約存在於何人？
  (三)勇立公司可否對優比速台灣分公司請求損害賠償？
  (四)如可請求損害賠償時，損害賠償數額為何？
  (五)可否主張單位責任限制？
    1.依契約每件美金100元?
    2.依民用航空法第93條之1規定，每件貨物賠償責任上限是
      每公斤新台幣1,000元？
  (六)優比速台灣分公司能否以運費主張抵銷？
六、本院得心證之理由：
  (一)出口件部分：
    1.勇立公司主張其為出口件之運送契約託運人，優比速台灣
      分公司為運送人，美國101公司為受貨人，運送契約存於
      兩造之間，準據法應適用中華民國法等情，業據其提出
      託運單UPS Waybill為證（見原審卷第12頁），復為優比
      速台灣分公司所不爭執，堪信為真實。
    2.按當事人主張有利於己之事實者，就其事實有舉證之責任
      。但法律別有規定，或依其情形顯失公平者，不在此限，
      民事訴訟法第277條定有明文。另民事訴訟如係由原告主
      張權利者，應先由原告負舉證之責，若原告先不能舉證，
      以證實自己主張之事實為真實，則被告就其抗辯事實即令
      不能舉證，或其所舉證據尚有疵累，亦應駁回原告之請求
      ，最高法院17年上字第917號判例參照。本件勇立公司主
      張運送人優比速台灣分公司擅自將出口件之包裝由白色塑
      膠箱內襯泡棉保護，更換為紙箱內部無襯墊保護，造成出
      口件機械手臂螺絲斷裂，機械手臂蓋掉落箱底受損，為優
      比速台灣分公司所否認，揆諸前揭說明，其自應就優比速
      台灣分公司更換包裝，且因此而致機械手臂螺絲斷裂，機
      械手臂蓋掉落箱底，此有利於己之事實負舉證責任，如不
      能舉證證明之，即應駁回其請求。經查：
      (1)勇立公司雖提出原證三之照片為證，欲證明優比速台灣
        分公司擅自將白色塑膠箱包裝，更換為紙箱包裝（見原
        審卷第16頁、第17頁），惟此3張照片並無加註拍攝日
        期，不知係何時何地拍攝，即不能證明照片係於美國
        101公司收受出口件開箱時立即拍攝，故僅以此3張照片
        不能證明優比速台灣分公司有將白色塑膠箱更換為紙箱
        之情事。另原證二之照片（見原審卷第13頁、第14頁）
        係勇立公司模擬以白色塑膠裝包裝機械手臂之照片，並
        非出口件交付予優比速台灣分公司時真實之照片，亦無
        法證明出口件係以此包裝而交付予優比速台灣分公司運
        送。
      (2)另檢視勇立公司所提出美國101公司承辦人員Geoffrey
        Glibas於92年11月22日寄給勇立公司之電子郵件（見原
        審卷第15頁）、93年5月28日寄給勇立公司之信件（見
        原審卷第49頁至第51頁，此信件並經我國舊金山台北經
        濟文化辦事處認證，見原審卷第147頁至第150頁），其
        內容僅提及箱子底部已破損，機械手臂周圍無包裝襯墊
        等等，惟並無美國UPS公司將出口件運抵美國101公司時
        之現場照片可資佐證，是系爭出口件是否真由原證三照
        片所示之紙箱運抵，已非無疑。況縱認系爭出口件係由
        原證三照片所示之紙箱運抵美國101公司，亦難據此而
        論斷是優比速台灣分公司將白色塑膠箱更換為紙箱包裝
        。
      (3)證人劉智芳（即勇立公司業務助理）證述：系爭出口件
        係由其與公司副總一起裝箱，系爭機器外觀是圓柱狀，
        其並未注意機器本身狀況，未注意有無零件脫離等語（
        見原審卷第56頁、第57頁），該名證人於包裝出口件時
        ，既未注意機器本身之狀況，由其證言並無法證明該機
        械手臂在送修前，未有螺絲斷離、機械手臂蓋脫落之毀
        損情形。又證人孫天平（即勇立公司副總）固證稱其檢
        查（機械手臂）軸承和皮帶都有磨損情形，另外機器手
        臂也必須重新矯正，當時機械手臂沒有斷裂等語（見原
        審卷第79頁），惟其證言僅能證明，其初步判斷該機器
        手臂受損之情形，對於究竟何種原因導致機械手臂螺絲
        斷裂、機械手臂蓋掉落，則乏論據。另證人蔡學欣（即
        台積電之設備副理）證稱：出口件是因傳送有問題才送
        修，是因機器內部皮帶、齒輪、馬達部分的問題，確切
        損壞情形因沒有拆裝過，所以不清楚，機器送修時並無
        照片（原證三）所示斷裂情形，當我將機器送到原告處
        （指勇立公司），原告並無告知確切損壞原因，因這必
        須等機器至美國做檢測才知道等語（見原審卷第223頁
        ），由證人蔡學欣所言，同樣亦無法證明出口件在送修
        前，其確切之損壞情形究竟如何，即無法證明優比速台
        灣分公司有更換包裝之行為，及因更換包裝之行為而導
        致出口件出現之前所無之機械手臂螺絲斷裂、機械手臂
        蓋掉落之損害。
      (4)又美國101公司於92年9月26日電子郵件傳予勇立公司之
        修繕報價單，其內容固記載「Repair of Brooks/PRI
        robot,model ABM-405-1-NOZ,ser.#ABM-20213 Replace
        theta axis moter assy.Replace theta axis gear
        assy. Replace theta axis timing beits as
        required. Re-level arm links. Functional test is
        not possible unless a suitable controller is
        provided by customer」（修理機械手臂，型號ABM-40
        5-1-NOZ，序號ABM-20213，更換θ軸、θ軸齒輪及定時
        帶，水平校正手臂銜接處，除非客戶提供適合控制器，
        否則不做功能測試）、「Refurbished to original
        OEM specifications. No controller.(must be
        purchased separately）」（裝修原來的OEM規格，不
        加裝控制器（必須另外購買）」（原文及翻譯見原審卷
        第68頁至第71頁）。惟此二份電子郵件僅係出口件（機
        械手臂）於92年11月18日出口修繕前維修項目之報價單
        ，而該機械手臂為精密機器，在未見原件實體進行修繕
        前，實難僅以報價單所列載之維修項目，即認該機械手
        臂除此之外，別無他項需修繕之部分，故勇立公司執此
        二張報價單，即認該機械手臂螺絲斷離、機械手臂蓋脫
        落並非原有之損壞項目，殊非可取。
      (5)綜上，勇立公司主張優比速台灣分公司有將出口件之包
        裝由白色塑膠箱內襯泡棉保護，更換為紙箱內無襯墊保
        護，且因此更換包裝之行為，致該機械手臂螺絲斷裂、
        機械手臂蓋掉落箱底而造成毀損情形擴大云云，缺乏積
        極證據足資證明，難信為真實。
    3.另民法之損害賠償制度，係以填補損害為目的，「無損害
      即無賠償」為其核心原則。系爭出口件即機械手臂之所有
      權人為台積電公司，截至目前為止，台積電公司並未就系
      爭出口件之損害對勇立公司求償，此有台積電公司96年6
      月1日（九六）積電十二字第0190號函足憑，且為勇立公
      司所不否認（見本院卷第236頁、第290頁），退而言之，
      縱認該出口件因優比速台灣分公司之運送行為而受損，其
      受有損害者亦屬所有權人即台積電公司，託運人勇立公司
      在實質上損害發生前，自不能請求填補損害，至為明確。
    4.綜上，勇立公司並無法證明優比速台灣分公司有將出口件
      之包裝由塑膠箱更換為紙箱，且因此行為致該機械手臂螺
      絲斷裂、機械手臂蓋掉落箱底而造成毀損情形擴大，且其
      非出口件之所有權人，所有權人台積電公司復未對之求償
      ，自無損害。故勇立公司依運送契約之託運人損害賠償請
      求權之規定，請求優比速台灣分公司應賠償出口件之價值
      即美金2萬元云云，於法無據。
  (二)進口件部分：
    1.準據法之適用：
      按「法律行為發生債之關係者，其成立要件及效力，依當
      事人意思定其應適用之法律。當事人意思不明時，同國籍
      者依其本國法，國籍不同者依行為地法，行為地不同者以
      發要約通知地為行為地，如相對人於承諾時不知其發要約
      通知地者，以要約人之住所地視為行為地。前項行為地，
      如兼跨二國以上或不屬於任何國家時，依履行地法」，涉
      外民事法律適用法第6條定有明文。本件優比速台灣分公
      司係經我國認許之外國法人之分公司，其性質仍屬外國法
      人，不因認許而變成中華民國法人。勇立公司主張其為進
      口件運送契約之託運人，優比速台灣分公司為運送人，運
      送契約之當事人為不同國籍，即屬涉外事件，有涉外民事
      法律適用法之適用。另優比速台灣分公司否認為系爭運送
      契約之當事人，自無與勇立公司合意準據法之適用，而進
      口件是自美國運送至台灣，其運送行為地兼跨二國以上，
      依前揭條文第3項之規定，應適用履行地法即中華民國法
      律。另勇立公司亦主張侵權行為損害賠償請求權，依涉外
      民事法律適用法第9條之規定，應適用侵權行為地法，即
      應適用中華民國法律。故優比速台灣分公司抗辯當事人意
      思係合意適用託運物交付地法即美國加州法律云云，即非
      可採。
    2.勇立公司主張其係進口件之託運人，美國101公司為其使
      用人云云。然據進口件之託運單（UPS Waybill）之託運
      人SHIPPER欄位記載「101 Equipment Co.」即美國101公
      司，受貨人CONSIGNEE欄位記載「Smiling Sun Inc.」即
      勇立公司，有關運費支付部分，託運人美國101公司在UPS
      Waybill之左下方PAYMENT OF CHARGE（即費用支付）欄位
      勾選「FREIGHT COLLECT」Consignee pays all shipping
      charges,duty and V.A.T.（即受貨人支付所有運送費用
      、關稅及加值營業稅）【託運單見原審卷第18頁下半頁、
      第170頁】，由該UPS Waybill之記載，美國101公司顯係
      進口件之託運人，勇立公司為受貨人，且運費支付係因託
      運人與運送人約定，運費由受貨人勇立公司支付。勇立公
      司據此支付運費及相關費用，優比速台灣分公司則開立進
      口收現單（見原審卷第18頁上半頁）予勇立公司，應無疑
      義。故勇立公司以支付運費並執有進口收現單，即認屬進
      口件之託運人云云，殊無足取。從而，進口件之託運人為
      美國101公司，受貨人為勇立公司，洵堪認定。
    3.另分公司係總公司分設之獨立機構，就其業務範圍內之事
      項涉訟時，固有當事人能力。惟所謂「就其業務範圍內之
      事項」，應依「訴訟標的之法律關係」，是否屬其「業務
      範圍」而為觀察，始能判斷其是否有實施訴訟之權能。苟
      該「訴訟標的之法律關係」，非以分公司為其權利義務之
      「主體」，尚不得以其係總公司之執行機構或為「有利害
      關係之第三人」，遽指該爭訟之法律關係事項，即屬其業
      務之範圍，最高法院86年台上字第1931號判決意旨參照。
      查美商優比速國際股份有限公司UPS INTERNATIONAL INC.
      成立於1907年，目前全球總部設於美國喬治亞州，亞特蘭
      大市（Atlanta），係經營包裹快遞運輸之國際性公司，
      有自己所屬之航空機隊，於全球各地均設有服務據點，並
      在亞太地區、加拿大、歐洲、拉丁美洲及加勒比海地區紛
      設分公司，以提供全球包裹快遞運輸服務，其於78年間經
      我國認許，嗣85年間在台灣成立分公司等情，有其分公司
      基本資料查詢表、公司網頁資料可參（見本院卷第186頁
      、第187頁、第328頁至第345頁，總公司網址www.ups.com
      ）。由該進口件之UPS Waybill所示（見原審卷第18頁下
      半頁），系爭進口件係美國101公司交由美國UPS公司運送
      ，貨物運抵台灣後，優比速台灣分公司再受美國UPS總公
      司之指示，將貨物運送至台灣地區之受貨人處，至為灼然
      。則該運送契約之權利義務主體，應係存於運送人美國
      UPS公司、託運人美國101公司、受貨人勇立公司之間，優
      比速台灣分公司僅係總公司（美國UPS公司）指示之執行
      機構，就本件進口件之運送契約，並非優比速台灣分公司
      之業務範圍，故勇立公司基於民法第269條利益第三人契
      約、受貨人之損害賠償請求權，對優比速台灣分公司求償
      ，自非有據。
    4.勇立公司再主張優比速台灣分公司係相繼運送人，應負相
      繼運送人之損害賠償責任云云。然勇立公司並無法舉證證
      明美國UPS公司與優比速台灣分公司分別或共同與託運人
      美國101公司訂立運送契約，或美國UPS公司與優比速台灣
      分公司就台灣地區之運送另訂運送契約，即與相繼運送之
      情形有別，自難令優比速台灣分公司負相繼運送人之責任
      ，是勇立公司此項主張，洵屬無據。
    5.又優比速台灣分公司始終否認進口件於其運送過程中曾發
      生如何之損害，勇立公司就此利己事實未能舉證以實其說
      ，其主張優比速台灣分公司應負侵權行為之損害賠償責任
      一節，已非可取。況進口件之所有權人為台積電公司，因
      該機械手臂尚在保固期內，已送回美國101公司免費維修
      完成乙節，業據勇立公司之法定代理人乙○○自承屬實（
      見原審卷第81頁正、反面），則勇立公司非進口件之所有
      權人，所有權人台積電公司又未向勇立公司求償，對勇立
      公司而言，即無損害甚明。依無損害即無賠償之原則，勇
      立公司無論依運送契約之託運人損害賠償請求權、利益第
      三人契約及受貨人之損害賠償請求權，或依侵權行為之法
      律關係，請求優比速台灣分公司負損害賠償，均乏依據。
    6.綜上，勇立公司就進口件之部分，對優比速台灣分公司請
      求美金2萬元之損害賠償，於法不合。
七、從而，勇立公司依運送契約託運人及受貨人之損害賠償請求
    權、利益第三人契約、侵權行為損害賠償請求權之法律關係
    ，請求優比速台灣分公司應給付132萬元（即美金4萬元）及
    自起訴狀繕本送達之翌日起至清償日止，按年息5％計算之
    利息，於法無據，不應准許，其假執行之聲請亦失所附麗，
    應併予駁回。原審命優比速台灣分公司應給付272,600元（
    即美金8,000元）及自93年4月3日起至清償日止，按年息5％
    計算之利息，並諭知上開給付得假執行，於法不合。優比速
    台灣分公司上訴意旨指摘原判決此部分不當，求為廢棄改判
    ，為有理由，應由本院將此部分廢棄，改判如主文第2項所
    示；至原審判決為勇立公司敗訴之諭知及駁回失所依附之假
    執行聲請，理由雖有未合，但結論尚無不合，仍應予以維持
    。勇立公司指摘原判決此部分不當，求為廢棄改判，為無理
    由，應駁回其上訴。
八、本件因事證已臻明確，勇立公司與美國101公司其餘往來之
    電子郵件、機械手臂之測試檢驗單、證人楊雅策、乙○○之
    證言及兩造其餘攻擊防禦方法、所提之證據資料等，經本院
    審酌後，核與判決結果不生影響，爰無庸逐一論述；另前揭
    爭執事項(四)、(五)、(六)部分，因前提條件未成就，即無審酌必
    要，均併予敘明。
九、據上論結，本件優比速台灣分公司上訴為有理由，勇立公司
    上訴為無理由，依民事訴訟法第449條第1項、第450條、第
    78條，判決如主文。
中　　華　　民　　國　　96　　年　　8 　　月　　14　　日
                    民事第十六庭
                        審判長法　官  沈方維
　　      　　    　　　　　　法　官  張競文
　　　　  　　　　    　　　　法　官  呂淑玲
正本係照原本作成。
兩造均不得上訴。
中　　華　　民　　國　　96　　年　　8 　　月　　14　　日
　　　　　　　　　　　　　　　書記官  明祖全
